【裁判字號】    98,消債更,4
【裁判日期】    980420
【裁判案由】    更生事件
【裁判全文】
臺灣臺南地方法院民事裁定             98年度消債更字第4號
聲  請  人
即  債務人  乙○○
代  理  人  涂禎和律師
上列當事人因消費者債務清理事件聲請更生，本院裁定如下：
    主  文
聲請駁回。
聲請程序費用新臺幣壹仟元由聲請人負擔。
    理  由
一、本件聲請意旨略以：聲請人即債務人乙○○現任職於昱興管
    理顧問有限公司，每月薪資約新臺幣（下同）20,000元，除
    此薪資收入外，尚有房屋1棟、土地2筆及汽車1 輛，然累積
    債務總金額已達3,341,941 元，前曾依照中華民國銀行公會
    會員辦理消費金融案件無擔保債務協商機制，與債權人中國
    信託商業銀行等16家銀行成立協商，每月應還款金額為28,1
    71元，惟協商當時債務人每月薪資僅約18,000元，在債權銀
    行強勢主導下，無奈僅得選擇同意協議還款，然以債務人每
    月實際收入，根本無法負荷龐大之協商債務，故在收支嚴重
    失衡下，債務人依約苦撐7期，而繳至民國95年12月份後，
    終因無力繳納而毀諾，是債務人有不可歸責於己致履行協商
    條件顯有重大困難之事由，符合消費者債務清理條例第3條
    、第151條第5項但書之規定，爰依上開規定，提出財產及收
    入狀況說明書、債權人清冊、債務人清冊，聲請更生等語。
二、按債務人與金融機構協商成立者，不得聲請更生或清算，但
    因不可歸責於己之事由，致履行顯有重大困難者，不在此限
    ；本條例施行前，債務人依金融主管機關協調成立之中華民
    國銀行公會會員辦理消費金融案件無擔保債務協商機制與金
    融機構成立之協商，準用前項之規定，消費者債務清理條例
    第151 條第5項、第6項分別定有明文。又聲請更生或清算不
    合程式或不備其他要件者，法院應以裁定駁回之，但其情形
    可以補正者，法院應定期間先命補正，復為同條例第8 條所
    明定。衡諸債之關係，係以當事人間之信賴關係為基礎，為
    社會經濟組織之重要支柱，故當事人於以法律行為追求自己
    之利益之際，亦應顧及對方之利益，並考量債權債務在社會
    上之作用，本於誠實及信用之原則，行使債權及履行債務。
    是對於已陷入經濟上困境之消費者，若任其於惡性循環之債
    務窘境中生存，將衍生嚴重之社會問題，難以維持安定之社
    會經濟秩序，故為兼顧債權人、債務人雙方之利益，對陷於
    經濟上困境之消費者，乃允其於消費者債務清理條例施行後
    ，得選擇以重建型之更生程序或清算型之清算程序清理其債
    務，藉以妥適調整債務人與債權人及其他利害關係人間之權
    利義務關係，保障債權人獲得公平受償，並謀求消費者經濟
    生活之重建復甦機會。惟對於已與金融機構協商成立，或於
    本條例施行前，已依金融主管機關協調成立之中華民國銀行
    公會會員辦理消費金融案件無擔保債務協商機制與金融機構
    成立協商之債務人，若非因不可歸責於己之事由，致履行顯
    有重大困難，自有違債權契約為誠信契約之本旨，故依消費
    者債務清理條例第151 條第6項準用同條第5項前段之規定，
    不得聲請更生或清算，應駁回其更生之聲請，始能避免肇致
    道德危險。
三、經查，債務人於本件更生聲請前，已先於95年5月12日依金
    融主管機關協調成立之中華民國銀行公會會員辦理消費金融
    案件無擔保債務協商機制與安泰銀行等金融機構成立協商，
    自95年6月份起，分120期，利率0%，每月28,171元分期償還
    等情，有債權人中國信託商業銀行97年2月23日民事陳報狀
    所附之協議書及無擔保債務還款計畫書在卷可憑，堪信為真
    實。
四、債務人雖主張：其現任職於昱興管理顧問有限公司，每月薪
    資約20,000元，惟協商當時債務人每月薪資僅約18,000元，
    在債權銀行強勢主導下，無奈僅得選擇同意協議還款，然以
    債務人每月實際收入，根本無法負荷龐大之協商債務，故在
    收支嚴重失衡下，債務人依約苦撐7 期，而繳至95年12月份
    後，終因無力繳納而毀諾，是債務人有不可歸責於己致履行
    協商條件顯有重大困難之事由云云，惟查：
（一）按債務人與金融機構之債權人成立協商後，即應本於債權
      契約，依誠實及信用之原則勉力履行之，是以，債務人在
      履行債務期間，須經歷經濟困苦之過程，其生活程度當然
      必須相當限制，除應積極開源努力勤奮工作以增加收入償
      還債務外，尚須節流儉樸其生活需求而適當控制其生活費
      用支出，以達成勉力履行債務。次按消費者債務清理條例
      第151 條第5、6項規定：「債務人與金融機構協商成立者
      ，不得聲請更生或清算。但因不可歸責於己之事由，致履
      行顯有重大困難者，不在此限。本條例施行前，債務人依
      金融主管機關協調成立之中華民國銀行公會會員，辦理消
      費金融案件無擔保債務協商機制與金融機構成立之協商，
      準用前項之規定。」，所謂因不可歸責於己之事由，致履
      行顯有重大困難之情形，應係指債務人與最大債權金融機
      構協商「成立後」，債務人之經濟狀況、生活等客觀事實
      有顯著變動者而言，亦即債務清償方案成立後，固由債務
      人按其條件履行，惟須於其後發生情事變更，在清償期間
      因不可歸責於己之事由，而有收入或收益不如預期或支出
      增加之情形，致該還款方案履行困難甚或履行不能，始能
      聲請更生或清算。此項規定旨在避免債務人任意毀棄已成
      立之協商，濫用更生或清算之裁判上債務清理程序，況該
      債務清償方案係經當事人行使程序選擇權所為之債務清理
      契約，債務人自應受該還款協議所拘束。
（二）查債務人於95年5 月12日與債權銀行成立協商後，約定每
      月償還28,171元，自95年6 月第一次繳款，迄95年12月最
      後一次繳款，共繳納7 期始毀諾，而參酌債務人於財產及
      收入狀況說明書、98年1 月21日民事補正狀分別自陳：債
      務人95年4月至96年1月，任職於私人停車場，每月薪資收
      入18,000元；債務人任職於私人停車場期間，95年4 月實
      領薪資18,700元、95年5月實領薪資18,200元、95年6月實
      領薪資18,100元、95年7月實領薪資18,200元、95年8月實
      領薪資18,200元、95年9 月實領薪資21,000元、95年10月
      實領薪資21,000元、95年11月實領薪資24,600元、95年12
      月實領薪資21,000元、96年1月實領薪資18,000元、96年2
      月任職未滿一個月即離職，故僅領半個月薪資9,000 元等
      語，並提出合作金庫銀行活期儲蓄存款存摺影本1 份為證
      ，足徵債務人於協商債務清償期間平均每月收入維持在約
      18,000元，其財產收入並無減少或重大明顯變化。且經本
      院依職權向債務人前任職之大乘科技有限公司函詢債務人
      任職期間每月實際薪資若干等情，業據該公司函覆結果：
      乙○○自95年6月起，迄96年1月中旬任職本公司停車收費
      管理員，每月實領薪資約18,000餘元等語，此有該公司98
      年1 月20日函文暨該函檢附之「合作金庫銀行存款憑條存
      根聯影本」7 紙在卷可佐，從而，債務人於履行協商債務
      清償期間，其財產收入並無減少，堪予確定。
（三）又查，債務人自陳聲請前二年內必要支出為，包括每月支
      出膳食費3,000元、交通費1,500元、勞健保費660 元、醫
      療費用500元、水電瓦斯費1,050 元、電話費200元、第四
      台費用500元、扶養費配偶甲○○1,500元，共計8,910 元
      ，是債務人於債務協商期間其家庭支出並未有重大變化，
      其財產亦無明顯減少，亦可認定。
（四）此外，債務人於95年5月12日與無擔保借款債權銀行協商
      成立時，既已考量其本身收入、支出狀況以決定還款之金
      額是否為其所能負擔，而債務人所主張每月收入扣除生活
      必要費用，已不足支付協商月付款之情形，既為協商當時
      已存在之事實，而非協商成立後始發生之情事，債務人仍
      願意以每月還款28,171元之條件與債權銀行達成協商合意
      ，顯見其前述主張，尚有可疑，已難憑信，且債務人所執
      之事由又為協商時即已存在之事實，今據為毀諾且不可歸
      責於己之理由，亦非可採。況依誠實信用原則，債務人既
      與債權銀行達成協商合意，自當依約履行，縱聲請人為償
      還債務，必須經歷履行期間較不寬裕之經濟生活，然此乃
      債務人於負擔債務時即得預見，債務人更應節省開支，戮
      力還款，自不得於與金融機構成立協商後，又率爾聲請依
      更生程序清理其債務。
（五）綜上各情，債務人於履行協商債務清償期間，其財產收入
      並無減少，其家庭支出又無增加之情況下，已難謂債務人
      有何履行顯有重大困難之情事存在，且債務人所提出之證
      據，亦不足以證明其確有「因不可歸責於己之事由致履行
      顯有重大困難」之情形，自與消費者債務清理條例第151
      條第5項之要件，顯有未合。
五、末按債務清償方案既係經當事人於本條例施行前行使選擇權
    所合意成立之債權契約，債務人自應受該成立之契約所拘束
    ，如認該協商成立之清償方案其後有不適當履行之情形，仍
    應誠實面對債務，再循本條例所定之協商機制，誠意向債權
    人協商謀求更合理之清償方案，而非輕率毀諾，逕為聲請更
    生清理程序。查債務人既於本條例施行前與債權人中國信託
    商業銀行等銀行成立協商，每月償還28,171元，且已依協商
    方案履行，如事後有履行不便之情形，認清償方案應予適當
    調整，非不可經由本條例所規定之協商程序，再與債權人重
    新協商，訂定適當可行之清償方案。且參以97年5 月中華民
    國銀行公會決議，金融機構就曾經參加95年度債務協商毀諾
    客戶提供「個別協商一致性方案」及對有繳款困難之債務協
    商持續履約客戶提供「變更債務協商協議書方案」等語，是
    認債務人自當循此途徑以求解決，方符合本條例兼顧保障債
    權人公平受償及重建復甦債務人經濟生活之立法目的，是以
    ，債務人率予毀諾，逕為聲請本件更生，亦有不當。
六、綜上所述，債務人於消費者債務清理條例施行前，既已與金
    融機構之債權人依金融主管機關協調成立之中華民國銀行公
    會會員辦理消費金融案件無擔保債務協商機制成立協商，且
    又無因不可歸責於己致履行顯有重大困難之事由，則其聲請
    更生，顯然違背消費者債務清理條例第151條第6項準用同條
    第5 項前段之規定，且上開欠缺又屬無從補正，從而，依上
    開說明，應予駁回其更生之聲請，爰裁定如主文。
中    華    民    國    98    年    4     月    20    日
                  民事第三庭    法  官  黃聖涵
上為正本係照原本作成
如不服本裁定，應於裁定送達後10日內，以書狀向本院提出抗告
，並繳納抗告費新臺幣1千元。
中    華    民    國    98    年    4     月    20    日
                                書記官  朱小萍


司法院資訊處製作；財團法人民間司法改革基金會備份。
